【裁判字號】    99,訴緝,45
【裁判日期】    991109
【裁判案由】    偽造有價證券等
【裁判全文】
臺灣士林地方法院刑事判決              99年度訴緝字第45號
公  訴  人  臺灣士林地方法院檢察署檢察官
被      告  甲○○
指定辯護人  胡峰賓律師（公設辯護人室指派）
上列被告因偽造有價證券等案件，經檢察官提起公訴（98年度偵
字第8854號），本院判決如下：
    主  文
甲○○無罪。
    理  由
一、公訴意旨略以：被告甲○○與證人乙○○合作銷售熱水器，
    竟意圖為自己不法之所有，於民國九十六年八月間某日，在
    臺北市○○區○○路一七九號一樓乙○○之辦公室內，趁乙○○疏於注意之際，竊取乙○○所有之印章一枚及三張支票
    （詳如附表所示），得手後復意圖供行使之用，基於偽造有
    價證券之犯意，於不詳時間，在臺北市大同區○○○路一六
    三號三樓「賓王大旅社股份有限公司」（下簡稱賓王大飯店
    ）內，在竊得之支票上填上面額及日期，再盜蓋乙○○之前
    開印章，而以乙○○名義偽造上開三張支票後，將支票交給
    賓王大飯店之員工即證人丙○○，用於支付積欠之帳款新臺
    幣（下同）十五萬元（被告涉嫌詐欺部分，由檢察官另為不
    起訴處分確定）。嗣上開支票到期後，因印鑑不符、存款不
    足、拒絕往來等原因，致未獲兌現，經證人黃月美報警處理
    後，始發覺上情，因認被告所為，涉犯刑法第三百二十條第
    一項之普通竊盜罪嫌，及同法第二百零一條第一項之偽造有
    價證券罪嫌。
二、被告甲○○於本院審理時固坦承上揭竊盜、行使偽造有價證
    券等犯行不諱，惟先前在準備程序中則否認有何犯行，辯稱
    ：票是證人乙○○同意伊開的，印章也是乙○○拿出來的，
    伊和證人乙○○一起去證人丙○○的店內消費，所以拿證人
    乙○○的票付酒錢，聲明書則是事情發生後，證人乙○○說
    怕他父親知道，才請伊簽聲明書的等語。
三、證人丙○○、乙○○於警詢或檢察事務官偵查中之指述，雖
    均為被告以外之人於審判外以言詞所為之陳述，屬於傳聞證
    據，惟被告及其辯護人均同意引用為證據，本院審酌上開證
    人證詞作成時之情況，亦認為適當，依刑事訴訟法第一百五
    十九條之五規定，上開陳述均有證據能力。至於後述之其餘
    證據依法原則上均有證據能力，被告與辯護人亦未對其證據
    能力有何抗辯，參酌最高法院九十七年度台上字第一０六九
    號判決意旨，此部分證據具有證據能力之法律依據，即不再
    贅。
四、按犯罪事實應依證據認定之，無證據不得認定犯罪事實，刑
    事訴訟法第一百五十四條第二項定有明文。次按，事實之認
    定，應憑證據，如未能發現相當證據，或證據不足以證明，
    自不能以推測或擬制之方法，為裁判基礎，最高法院四十年
    臺上字第八六號判例可資參照。經查，公訴人認被告涉有上
    揭行使偽造有價證券罪嫌，無非係以被告之自白及其聲明書
    、證人黃月美、乙○○之指述，以及附表之三張支票及其退
    票理由單等件，為其論據。惟查：
（一）附表所示之三張支票，發票人欄處均蓋有「陳昭明」印文
      ，且別無手寫簽名可資比對，該支票帳戶在案發前後，並
      曾於九十六年八月十七日變更印鑑，有淡水第一信用合作
      社九十九年四月十四日淡一信剛字第九九００００之一號
      函在卷可稽記所附印鑑卡在卷可稽（本院卷第七十七頁）
      ，對此，證人乙○○雖於本院審理時證稱：「（附表編號
      一、編號二支票背面上）『陳昭明』的印章應該不是我的
      ，我沒有這個印章」、「這個支票帳戶在九十六年八月十
      七日曾經去更改印鑑，是不是我去的沒有印象了，但上面
      兩顆印章都是我的，簽名也是我的，應該是發現我的支票
      掉了，我才去辦的」、「我應該是在九十六年八月十七日
      知道退票，才去更改印鑑」、「票我沒有在用，等我發現
      的時候，我去查票根才知道」云云（本院九十九年十月二
      十六日審判筆錄），惟其先前於檢察事務官九十八年二月
      三日偵查中則陳稱：「我沒有授權甲○○開這三張支票，
      支票上的章是我的，我把章放在公司的抽屜裡，但支票存
      款的印鑑不是這顆印章，這本空白支票本平常是我在使用
      ，我沒有讓甲○○使用」等語（偵查卷第二十七頁），是
      則，該署名「陳昭明」的印章究係證人乙○○所有？抑或
      為被告盜刻？單憑證人乙○○前開矛盾指述，實難斷言，
      且查，該「陳昭明」印章與證人乙○○姓名不同，甚易分
      辨，而依證人乙○○在本院審理時指稱：伊於九十六年八
      月十七日左右就知道退票了，也有去銀行看過，知道是發
      票人簽章不符等語（同上審判筆錄），可見證人乙○○於
      偵查中該次應訊前，即已確認過上開「陳昭明」印章是否
      為其所有，無誤認可能，然其於偵查中不僅明確自承該印
      章係伊所有，甚且陳稱印章平日均存放在其公司抽屜內等
      語，由此論之，證人乙○○偵查中所述；印章是伊所有等
      語，似非不可信，不僅如此，被告與證人乙○○共同行銷
      熱水器，衡諸常情，當無不知證人乙○○姓名如何書寫之
      理，從而，設若被告有意盜開證人乙○○支票，焉能疏忽
      至將印章誤刻為「陳昭明」？依此推之，被告所辯：是證
      人乙○○自己交給伊該顆印章等語，亦非不可能，更可疑
      者，該顆「陳昭明」印章若係被告盜刻，證人乙○○又陳
      稱原有印章並未遺失，仍在伊保管當中（同上審判筆錄）
      ，則證人乙○○於案發前後變更原留的支票印鑑，似也嫌
      多此一舉，綜上，證人乙○○此後在本院審理時改稱；該
      印章並非其所有云云，究係單純記憶有誤？抑或另有別情
      ？即不無推敲餘地，而此不僅攸關被告是否構成竊盜罪，
      甚至關係被告是否盜開上開三張支票之事實認定，影響所
      及，足以推翻證人乙○○通盤指述之可信度，按諸告訴人
      之告訴，本即以使被告受刑事訴追為目的，是其陳述是否
      與事實相符，仍應調查其他證據以資審認（最高法院五十
      二年台上字第一三００號判例參照），是故，證人乙○○
      之前開證詞，即不足遽採為不利於被告之認定。
（三）被告於本院最後一次審理時，經審判長先後質以：「是否
      承認事前未經乙○○同意，而以乙○○名義簽發三張支票
      交給丙○○」、「是否未經過乙○○同意，拿走這三張支
      票」時，雖均答稱：「承認」等語（本院卷第四十頁），
      然其自白是否與事實相符，本即應與其他事證詳為勾稽，
      不能遽信（刑事訴訟法第一百五十六條第二項規定參照）
      ，而查，本件被告在偵查中先辯稱：支票是證人乙○○開
      給伊去付伊二人酒店消費的錢等語，繼而一度改稱：票是
      伊開的，沒有跟乙○○講，章放在證人乙○○的抽屜裡云
      云（偵緝卷第十五頁、第二十七頁），嗣於本院審理時又
      先辯稱：總共應該有四張票，都是證人乙○○蓋章的，第
      一張票有過，偵查中所以承認盜開支票，是因為開庭前證
      人乙○○要伊承認等語，迄本院審理時再改為前開自白，
      其詞前後游移不定，難以排除其係為免訟累，甚或與證人
      乙○○另有私下協議之可能，再互核前述被告自白與證人
      乙○○本院證詞結果，僅該顆印章究係被告竊自證人乙○○之抽屜，事後放回原處，抑或係被告自行盜刻一節，二
      人所述即南轅北轍，換言之，證人乙○○前述證詞，不僅
      不足以作為被告自白之補強證據，反益徵被告前開自白是
      否可信？並非無疑，而有再詳查其他事證，以供審認本案
      事實之必要，被告前開自白，不能遽採為不利於其之認定
      。
（四）證人乙○○雖又提出被告簽名之九十六年八月二十八日聲
      明書一份為證，全文為：「本人乙○○放置並鎖於臺北市
      ○○路一七九號公司（禾芳開發企業有限公司一大臺北地
      區經銷服務處）抽屜內之淡水一信八里分社之支票（支票
      號碼：IEO0000000〈按，此似為IEO157879 之誤〉、IEO1
      57880 、IEO157883 、IEO157885 、IEO157887 、IEO157
      889 、IEO157892 、IEO157893 、IEO157895 、IEO15789
      6 、IEO157897 、IEO157899 等十二張支票），於九十六
      年八月初遭甲○○先生竊取並盜刻印章開立不詳金額付給
      第三者，經本人發現後，甲○○先生深具悔意，並答應無
      條件於九十六年九月三十一日前全部將竊取開立不詳金額
      之支票全數追回歸還，若無照辦，願付法律責任，並放棄
      先訴抗辯權，恐說無憑，特立此據」（偵查卷第三十二頁
      ），在本院審理時並證稱：該聲明書係伊繕打內容後交給
      被告簽名，伊是看票根上沒有開票的記載，才清查出這些
      支票云云（本院卷第四十一頁），果若如此，則更顯可疑
      ，蓋上開聲明書列舉之支票中，不僅未包括附表編號三所
      示之IEO157890 號支票，且非連號，中間跳號不少，申言
      之，綜合上開聲明書記載及證人乙○○前述本院證詞結果
      ，無異指被告係在證人乙○○的支票本中，以跳躍方式從
      中抽取數張不連號之支票使用，且愚蠢至以刻錯之「陳昭
      明」印章用印開票，若再參酌證人乙○○偵查中所述：支
      票本平日係伊在使用，伊沒有給被告使用等語（偵查卷第
      二十七頁），則更難想像證人乙○○在使用該支票本時，
      竟也未發覺支票本已遭人數度撕去數張空白支票之可能，
      凡此均與常情不符，另一方面，證人乙○○發覺支票失竊
      後，既係根據票根記載逐張核對，且遺失之十二張支票張
      數不多，號碼前後又甚為接近，其清查結果理應有相當之
      正確性，則上開聲明書未列舉附表編號三所示之支票，似
      難認係證人乙○○之清查罅漏甚明，更有甚者，上開聲明
      書所列之十二張支票並非同時退票，而係自九十六年八月
      三十一日起至同年十月一日止陸續退票，期間長達一個月
      之久，有淡水第一信用合作社九十八年十一月十八日淡一
      信剛字第九八五七四三之一號函暨所附附表及已提示之十
      張支票、退票理由單各一份在卷可查（本院卷第三十五頁
      ），相對而言，證人乙○○早在九十六年八月十七日以前
      即已發覺支票被竊，並為此變更原留印鑑，要求被告於九
      十六年八月二十八日簽寫聲明書，然其卻任令其餘支票逐
      一提示、退票，也與常情不符，證人乙○○在本院審理時
      又陳稱：票根已經找不到了云云（本院卷第四十一頁反面
      ），無法再予調查，被告在本院審理時復陳稱：「乙○○
      父親知道這件事之後，乙○○叫我寫聲明書，說要拿回去
      給他父親看」等語（本院卷第二十一頁），是上開自白書
      記載既有前述瑕疵，亦不能遽信。
（五）不僅如此，證人丙○○於偵查中證稱：「支票是甲○○交
      付的，他們每次消費都簽單子，分三次給我」、「是甲○○單獨到店裡消費時給我的」云云（偵查卷第五頁），固
      難佐證被告所辯：票是證人乙○○同意伊開的等語屬實，
      惟證人丙○○先前於警詢中陳稱：「我與乙○○是朋友關
      係，約九十五年十月認識，我是臺北市賓王大飯店員工，
      乙○○是我們飯店客人，九十五年間他就陸續至我們經營
      的飯店消費，金額約一萬餘元，因為我認識他，他拿出支
      票給我有兌現，所以我信任他，後來陸續消費多次就拿三
      張支票（按：即附表所示之三張支票），兌現日期為九十
      六年八月三十一日、九月三十日及十月三十一日，三張均
      遭跳票無法兌現」、「支票是乙○○朋友甲○○交付給我
      ，他們均是一起到我們飯店消費的朋友，因為他們一起來
      ，所以我才一起提出告訴」、「因為他們一起到我飯店消
      費，甲○○拿支票給我乙○○也知道」、「我有與乙○○
      及甲○○協調，但他們均不理會我，協調沒有結果」等語
      （他字卷第二十三頁、第二十四頁），則明顯與被告上開
      辯解相符，由常理而言，被告與證人乙○○共同至證人丙○○之店內消費，而因證人丙○○認識證人乙○○，故爾
      由被告持證人乙○○之支票簽帳，也未違背日常生活之經
      驗法則，否則，證人丙○○與被告並不熟稔，焉肯隨便同
      意被告簽帳，為其代墊店內之消費款？反而被告與證人乙○○共同消費，卻未要求證人乙○○分攤部分帳款，乃由
      其一人單獨盜開證人乙○○之支票償還酒帳，而該三張支
      票在八月三十一日跳票其一以後，衡情證人丙○○亦當持
      該支票向證人乙○○催討未果，然證人乙○○已知上情，
      竟也再放任被告將其餘之兩張支票交給證人丙○○兌現跳
      票，殊與常情不符，此益徵證人乙○○之證詞與被告前述
      自白，未必可信。
（六）實則，綜觀前開事證，證人乙○○已知被告將其支票交給
      證人丙○○，清查結果並仍有十餘張支票流出在外，下落
      不明，為此證人乙○○除變更其印鑑外，又要求被告簽寫
      聲明書以釐清責任，然其卻未依常規將失落之支票止付，
      亦未嘗試將支票追回，僅泛稱已經交給被告處理，相信被
      告能夠取回支票，即坐視約十張之剩餘支票在其後一個月
      內陸續提示，以致跳票，亦即證人乙○○所關心者，似非
      被告取用其支票，而僅止於與被告劃清付款責任而已，又
      由證人丙○○陳稱：被告與證人乙○○一起前來賓王大飯
      店消費簽帳，而事後支票跳票，證人乙○○與被告均拒絕
      處理等語，則可知證人乙○○根本無意負擔前述酒帳，再
      斟酌本件係因證人丙○○向被告與證人乙○○催討前述酒
      帳未果，遂具狀向臺灣士林地方法院檢察署提出告訴，指
      控證人乙○○詐欺，有其告訴狀存卷可查（他字卷第一頁
      ），並佐以被告所稱：聲明書是證人乙○○的父親知道這
      件事，才叫伊寫，說要拿回去給他父親看等語（本院卷第
      二十一頁），間接可知證人乙○○自身恐無獨立之經濟來
      源，而係仰賴家中接濟，至此，證人乙○○因與被告至證
      人丙○○之店內消費，而透過被告持附表之三張支票簽帳
      ，然無力還款，兼有其他不明用途之支票在外，擔心一旦
      東窗事發，難獲家裡接受或代償票款，遂商由被告一肩扛
      起發票之責，已甚昭然，綜上，證人乙○○與被告究係自
      始有意共同詐欺丙○○，抑或事後單純賴帳，甚或被告是
      否確知該「陳昭明」印章並非證人乙○○之發票印鑑等情
      ，雖因當事人等均拒不吐實，而難斷言，然被告簽發附表
      之三張支票交給證人丙○○，事前應已獲得證人乙○○同
      意一節，則可認定。
（七）至於附表所示之三張支票及其退票理由單，至多僅能證明
      被告確有簽發該三張支票給證人丙○○，然事後均未兌現
      ，無法佐證前述被告自白及證人乙○○所述屬實，當無需
      贅言。
（八）按刑法上所謂偽造有價證券，以無權簽發之人冒用他人名
      義簽發為要件，如果行為人基於本人之授權，或其他原因
      有權簽發者，則與無權之偽造行為不同，最高法院五十三
      年臺上字第一八一０號判例可供參照，經查，被告應係得
      到證人乙○○同意，始持證人乙○○的印章簽發附表所示
      之三張支票，交給證人丙○○償還酒帳，已如前述，依上
      說明，即難再以竊盜罪或偽造有價證券罪相繩，是故，本
      院自應為其無罪之諭知。
據上論斷，應依刑事訴訟法第三百零一條第一項，判決如主文。
本案經檢察官黃育仁到庭執行職務。
中    華    民    國    99    年    11    月    9     日
              刑事第八庭  審判長法  官  黃雅君
                                法  官  劉瓊雯
                                法  官  陳彥宏
以上正本證明與原本無異。
如不服本判決，得於判決送達後10日內，向本院提出上訴狀。
                                書記官  范煥堂
中    華    民    國    99    年    11    月    9     日
      附  表
 ┌──┬────────┬─────┬───────┬─────┐
 │編號│    付款行      │ 支票號碼 │  發票日      │ 金額 (元)│
 ├──┼────────┼─────┼───────┼─────┤
 │ 1  │淡水第一信用合作│IE0000000 │96年8 月31日（│     5萬元│
 │    │社龍形分社，帳號│          │因發票人簽章不│          │
 │    │：00-0000000    │          │符而遭退票）  │          │
 ├──┼────────┼─────┼───────┼─────┤
 │ 2  │    同上        │IE0000000 │96年9 月30日（│     5萬元│
 │    │                │          │因存款不足及拒│          │
 │    │                │          │絕往來戶而遭退│          │
 │    │                │          │票）          │          │
 ├──┼────────┼─────┼───────┼─────┤
 │ 3  │    同上        │IE0000000 │96年10月31日（│     5萬元│
 │    │                │          │因存款不足及拒│          │
 │    │                │          │絕往來戶而遭退│          │
 │    │                │          │票）          │          │
 ├──┼────────┼─────┼───────┼─────┤
 │總計│                │          │              │    15萬元│
 └──┴────────┴─────┴───────┴─────┘

司法院資訊處製作；財團法人民間司法改革基金會備份。
